臺灣新北地方法院民事裁定
110年度消債更字第551號
聲  請  人  周宜德  
代  理  人  許名志(法扶律師)

上列當事人因消費者債務清理事件聲請更生，本院裁定如下：
    主  文
聲請駁回。
聲請費用由聲請人負擔。
    理  由
一、按本條例所稱消費者，指五年內未從事營業活動或從事小規
    模營業活動之自然人。前項小規模營業指營業額平均每月新
    臺幣二十萬元以下者。前項所定數額，司法院得因情勢需要
    ，以命令增減之。債務人不能清償債務或有不能清償之虞者
    ，得依本條例所定更生或清算程序，清理其債務。債務人對
    於金融機構負債務者，在聲請更生或清算前，應向最大債權
    金融機構請求協商債務清償方案，或向其住、居所地之法院
    或鄉、鎮、市、區調解委員會聲請債務清理之調解；協商或
    調解成立者，債務人不得聲請更生或清算。但因不可歸責於
    己之事由，致履行有困難者，不在此限；本條例施行前，債
    務人依金融主管機關協調成立之中華民國銀行公會會員，辦
    理消費金融案件無擔保債務協商機制與金融機構成立之協商
    ，準用前二項之規定；債務人於法院調解不成立之日起二十
    日內，聲請更生或清算者，以其調解之聲請，視為更生或清
    算之聲請，不另徵收聲請費；債務人於調解期日到場而調解
    不成立，得當場於法院書記官前，以言詞為前項更生或清算
    之聲請；聲請更生或清算不合程式或不備其他要件者，法院
    應以裁定駁回之。但其情形可以補正者，法院應定期間先命
    補正，消費者債務清理條例（下稱消債條例）第2 條、第3 
    條、第151 條第1 、7 、9 項、第153 條之1 第2 、3 項、
    第8 條分別定有明文。至於債務人之清償能力，則包括財產
    、信用及勞力（技術），並不以財產為限，必須三者總合加
    以判斷仍不足以清償債務，始謂欠缺清償能力而成為不能清
    償（司法院民事廳消債條例法律問題研審小組意見參照）。
    次按債務人聲請更生時，應提出財產及收入狀況說明書及其
    債權人、債務人清冊；第一項財產及收入狀況說明書，應表
    明下列事項，並提出證明文件：(一)財產目錄，並其性質及
    所在地。(二)最近五年是否從事營業活動及平均每月營業額
    。(三)收入及必要支出之數額、原因及種類。(四)依法應受
    債務人扶養之人，消債條例第43條第1 項、第6 項亦有明文
    ，俾利法院判斷是否具備更生之原因，以決定是否裁定開始
    更生程序。而法院認為必要時，得定期命債務人據實報告更
    生聲請前2 年內財產變動之狀況，並對於前條所定事項補充
    陳述、提出關係文件或為其他必要之調查，消債條例第44條
    亦有明定。參其立法理由為債務人於更生聲請前之財產變動
    狀況，足以影響其清償能力及更生方案之履行，法院受理更
    生聲請時，如認為必要，自得命債務人據實報告，供作法院
    是否裁定開始更生程序之參考。又更生之聲請有下列情形之
    一者，應駁回之：債務人經法院通知，無正當理由而不到場
    ，或到場而故意不為真實之陳述，或無正當理由拒絕提出關
    係文件或為財產變動狀況之報告，消債條例第46條第3 款亦
    有明文。其立法意旨為更生程序係為保護有更生誠意之債務
    人而設，債務人聲請更生須具備重建經濟生活之誠意，就程
    序簡速進行有協力義務，違反而不為真實陳述，或無正當理
    由拒絕提出關係文件或為財產變動之狀況報告者，債權人可
    能因此遭受不測損害，而所謂不為真實陳述，包括消極不為
    陳述及積極為虛偽陳述，債務人如不配合法院而為協力行為
    等，即足認其欠缺清理債務之誠意，且無聲請更生之真意，
    自無加以保護之必要。　　
二、本件聲請意旨略以：聲請人即債務人於聲請更生前5 年內並
    未從事營業活動。債務總金額至少為新臺幣（下同）49萬7,
    550 元，遠傳電信股份有限公司及和潤企業股份有限公司之
    債務不清楚數額。聲請人於民國90年間與友人合夥設立網咖
    ，嗣後友人陸續增資後，竟突然消失不見蹤影，聲請人只能
    扛起債務四處向民間及銀行借貸，雖已償還部分債務，惟債
    務甚鉅，無力清償所有債務，有不能清償債務或有不能清償
    債務之虞。因對於金融機構負債務，向其住、居所地之法院
    聲請債務清理之調解，於110 年11月17日調解不成立，並以
    言詞聲請更生。又聲請人無擔保或無優先權本金及利息之債
    務總額未逾1,200 萬元，復未經法院裁定開始清算程序或宣
    告破產，爰向本院聲請更生等語。　　
三、經查：
(一)本件聲請人前於110 年9 月15日提出財產及收入狀況說明書
    及其債權人清冊、債務人清冊向本院聲請債務清理之調解，
　　主張聲請前2 年內收入總計為48萬9,000 元，含108 年9 月
    1 日至109 年5 月30日每月零工收入約1 萬5,000 元，109 
    年6 月1 日至同年7 月15日進源建材行之薪資收入4 萬8,00
    0元，109 年8 月21日起迄今大惠建材行之每月薪資3 萬元
    ，期間聲請人110 年6 月21日至同年7 月2 日確診隔離，11
    0 年6 月領半薪，同年7 、8 月又因疫情無薪，110 年9 月
    起復工，另110 年7 月27日紓困貸款1 萬元；聲請前2 年內
    必要支出總計為44萬3,356 元，即聲請人現居父親與其他親
    友共有之房地，以新北市政府每人每月最低生活費計算之必
    要支出；另聲請前2 年扶養費用總計為10萬8,000 元，即聲
    請人父親月領國民年金5,000 元，聲請人母親工作收入僅供
    自用，故聲請人與2 手足共同分擔父親扶養費，聲請人每月
    實際支出扶養費約4,500 元，並提出110 年8 月30日擔任司
    機兼搬運每月收入3 萬元之收入切結書為證（見本院110 年
    度司消債調字卷第708 號卷第5 至6 頁、第17頁） 。然以
    聲請人所稱收入總計48萬9,000 元，顯難以負擔聲請人稱其
    個人必要支出44萬3,356 元及扶養費費10萬8,000 元，衡情
    自難逕謂為真實可採。另查，遠傳電信股份有限公司債權金
    額總計為4,565 元及轉讓至2 資產管理公司之債權金額5,78
    8 元、8,160 元（見本院110 年度司消債調字卷第708 號卷
    第32頁）及和潤企業股份有限公司債權總額22萬8,556 元（
    見本院110 年度司消債調字卷第708 號卷第34頁）。而最大
    債權金融機構債權人提出180 期，年利率3 %，每月清償4,0
    05 元之調解方案，聲請人則以因本件尚有非金融機構債務
    ，請求調解不成立，並以言詞聲請更生（見本院110 年度司
    消債調字卷第708 號卷第38頁）。
(二)嗣經本院命聲請人補正不能清償債務或有不能清償之虞之證
    明文件、聲請更生前2 年內財產變動狀況（包含有償、無償
    行為所生變動）、聲請前2 年迄今收入（含贍養費、獎金、
    津貼、保險給付、政府補助金或其他收入款項等）及必要支
    出之數額、原因及種類，並應提出證明文件，如完整薪資單
    及轉帳明細等，並請詳為說明聲請人於109 年6 月前在何地
    打零工？所稱零工之內容為何？薪資計算方式為何？倘聲請
　　人主張確實支出如消債條例第64條之2 規定之認定標準，請
    釋明以聲請人所述無收入或月收入1 萬5,000 元期間，如何
    負擔所陳支出及扶養費？或請釋明無需負擔必要生活費用之
    一部或全部。如聲請人受第三人穩定資助或有其他特殊情事
    ，無須負擔自己或受其扶養者之必要生活費用一部或全部，
    如寄居親友家中，並無房租、水電或衣食支出等。倘有更正
    ，並應提出更正後之財產及收入狀況說明書、另受扶養人之
    國稅局財產、最近2 年所得清單及2 年內完整金融機構存摺
    內頁影本或向金融機構申請補發往來紀錄。暨聲請人實際支
    出扶養金額之證明文件等必要關係文件。聲請人於110 年12
    月13日具狀提出更正後財產及收入狀況說明書，聲請前2 年
    內收入總計更正為53萬3,680 元，並陳報其於108 年9 月1 
    日至109 年5 月30日，從事零工，內容為工地搬運、水電、
    雜工，日領現金1,500 元至1,800 元，每月收入約1 萬5,00
    0 元，109 年6 月1 日至同年7 月15日受僱進源建材行，薪
    資合計4 萬8,000 元，109 年8 月21日起受僱大惠建材行擔
    任司機，薪資合計34萬680 元，平均每月3 萬2,863 元，另
    110 年7 月27日紓困貸款1 萬元；聲請前2 年內必要支出更
    正為總計37萬8,684 元，並主張108 年9 月1 日至109 年5 
    月30日支出以新北市每人每月最低生活費列計，110 年7 、
    8 月陳報隔離期間無支出，另聲請前2 年扶養費用總計復更
    正為5 萬8,500 元，即聲請人零工及隔離期間，無給付父親
    扶養費，其他期間與2 手足共同分擔，平均每月扶養費約4,
    500 元，惟聲請人主張與父、母、弟、妹5 人同住父親與親
    友共有之房屋，聲請人每月仍給付扶養費，有其父110 年12
    月10日每月收現金扶養費5,000 元之切結書為憑，另聲請人
    願以薪資及依新北市每月最低生活支出標準1.2倍列計必要
    支出，依法提出更生方案等語（見本院卷第13至18頁、第52
    頁）。
(三)聲請人於到庭陳述意見時主張其父也欠債，目前不動產也出
    售，仍主張須扶養父親，聲請人於110 年10月、11月薪資分
    別為3 萬5,850 元及3 萬6,378 元，每月可清償4 至5,000 
    元等語。聲請人於111 年1 月27日仍主張其父名下不動產係
    供全家居住使用，惟不動產為共有，並提出由第三人劉家華
    自行列印之板橋區埔墘段0000-0000號土地登記第二類謄本
    ，主張不動產為共有，且已設定780 萬元抵押權等情。然查
    ，聲請人主張現居其父名下不動產，而該址為至少4 層樓之
    建物，而依聲請人所提土地謄本所示，地上並無建物建號，
    且該土地公告現值已達2,649 萬4,186 元（計算式：118 ×2
    24,527 ＝26,494,186），分別於94年、98年及109 年設定最
    高限額抵押權120 萬元、60萬元及600 萬元，設定權利範圍
    皆2 分之1 。是依聲請人所陳，其父親至少有現居5人之板
    橋房屋及相當價值土地，且月領5,000 元國民年金，顯難認
    聲請人父親有依法受其扶養之必要。　　
(四)再者，聲請人為67年生（見本院卷第22頁），衡情難認其於
    108 、109 年收入未達每月基本工資2 萬3,100 元、2 萬3,
    100 元，且依聲請人主張工作內容工地水電等（見本院卷第
    14頁），並108 、109 年營造業基層勞工缺工情形，更難認
    聲請人主張其於108 年9 月1 日至109 年5 月30日，每月收
    入僅約1 萬5,000 元等語為真實可採，遑論，此部分收入顯
    難以負擔其主張109 年每月必要支出至少1 萬5,500 元，是
    聲請人顯未配合法院為協力行為，俾利本院判斷是否具備更
    生之原因，且債權人可能因此遭受不測損害，亦有害程序之
    簡速進行，堪認聲請人欠缺清理債務之誠意，且無聲請更生
    之真意，應無保護之必要，其聲請更生，自與法無據。
(五)經本院審酌，聲請人為67年生，據其法定退休年齡65歲，尚
    有相當年數。而以聲請人於110 年10月、11月薪資分別為3 
    萬5,850 元及3 萬6,378 元，扣除其個人以110 年度新北市
    最低生活費計算之必要支出每月1 萬8,720 元後，尚餘1 萬
    7,130 元、1 萬7,658 元可供清償。是聲請人顯能清償其最
    大債權金融機構債權人於110 年11月提出180 期，年利率3 
    %，每月清償4,005 元之調解方案。且以聲請人斯時每月尚
    餘1 萬3,125 元、1 萬3,653 元之清償能力，扣除汽車燃料
    使用費、罰鍰債務2 萬317 元（見本院110 年度司消債調字
    卷第708 號卷第8頁）後，就其餘非金融機構債權人無擔保
    及無優先權債務24萬7,069 元（計算式：4,565 ＋5,788 ＋8,
    160 ＋228,556 ＝247,069），亦難逕謂聲請人有不能清償債
    務之虞。　　
四、揆諸首揭法文，聲請人既不配合法院為協力行為，有害程序
    之簡速進行，債權人可能受有不測損害，對其失之公平，應
    已足認聲請人欠缺清理債務之誠意，且無聲請更生之真意，
    已無加以保護之必要。從而，本件更生之聲請既有消債條例
    第46條第3 款規定之情形，又不符合消債條例第3 條所定要
    件，且上開欠缺又屬無從補正，自應駁回聲請人之聲請，爰
    裁定如主文。
五、至於所繳納郵務送達費3,440 元，則待本件更生聲請事件確
    定後，如尚有剩餘郵資餘額，再予檢還聲請人，附此敘明。
中　　華　　民　　國　 111　　年　　 2　　月　　14　　日
                  民事第六庭法　官　黃信滿
以上正本係照原本作成。
如不服本裁定，應於裁定送達後10日內向本院提出抗告狀，並繳
納抗告費新臺幣1,000 元。
中　　華　　民　　國　 111　　年　　 2　　月　　14　　日
               　　　　　　　　       書記官　黃曉妏